【裁判字號】    97,消債更,248
【裁判日期】    971217
【裁判案由】    更生事件
【裁判全文】
臺灣新竹地方法院民事裁定           97年度消債更字第248號
聲  請  人  甲○○
上列當事人因消費者債務清理事件聲請更生，本院裁定如下：
    主  文
聲請駁回。
聲請費用由聲請人負擔。
    理  由
一、按債務人不能清償債務或有不能清償之虞者，得依本條例所
    定更生或清算程序，清理其債務，消費者債務清理條例（下
    稱消債條例）第3條定有明文。又消債條例更生、清算制度
    之立法目的，係為使不幸陷入經濟困境之債務人得以清理債
    務、重建生活，並在清理過程中保有符合人性尊嚴之最低基
    本生活，但非維持債務人過去慣常生活，是於評估債務人是
    否有不能清償債務或有不能清償之虞時，應非由債務人任意
    主張其基本生活費用之數額，而是債務人應在維持基本生活
    之情況下，於能力範圍內盡力清償債務。
二、本件聲請意旨略以：聲請人有不能清償債務之情事, 於消費
    者債務清理條例施行後，曾以書面向最大債權金融機構請求
    共同協商債務清償方案曾以書面向最大債權金融機構請求共
    同協商債務清償方案，惟協商不成立，且其無擔保或無優先
    權之債務總額未逾新臺幣（下同）1,200萬元，復未經法院
    裁定開始清算程序或宣告破產云云。
三、經查：聲請人固曾與最大債權金融機構中國信託商業銀行進
    行債務協商而不成立，並提出前置協商不成立通知書為證，
    惟該通知書上係記載聲請人「因未能接受顯足以負擔之還款
    方案」致協商不成立。且聲請人陳稱最大債權銀行要求協議
    之內容為每月付20000元，惟因每月本薪僅為26250元 (不含
    獎金、津貼)，每月房貸利息10440元，至97年12月即須繳納
    本息達23000元，已超過每月之薪資，無法協商成立云云。
    本院審酌聲請人所提之95、96年綜合所得稅各類所得資料清
    單：95年之薪資所得為508740元、平均月薪為42395元，96
    年之薪資所得為540939元、平均月薪為45078元；聲請人亦
    陳稱97年初始月薪為58451元，後降為3萬餘元等情，則扣除
    聲請人每月生活費用應以行政院公佈97年臺灣省最低生活費
    用為9,829元 (已包含食、衣、住、行及育、樂所有之支出)
    為計算基準，超過此金額部分顯不足採外，依聲請人於95、
    96年度綜合所得稅所得資料清單，其該年度總所得均不低，
    且97年之平均月薪縱有降低亦高達3萬餘元，然佐以聲請人
    之存褶明細均無存款情形下，顯見聲請人於積欠債務期間，
    亦未改善收支運用習慣，主觀顯有自陷不能清償之虞之過失
    ，難認有何積極清償處理債務之誠意，且消債條例之立法目
    的，係為使不幸陷入經濟困境之人得以清理債務、重建生活
    ，並在清理過程中能保有符合人性尊嚴之最低基本生活，而
    非維持債務人過去慣常之寬逸生活，是上開生活費用債務人
    仍應盡力節省開支，攢賸不必要雜項支出，以為支付債務。
四、按扶養程度，應按受扶養權利者之需要，與負扶養義務者之
    經濟能力及身分定之，民法第1119條定有明文。聲請人雖尚
    有一女鄭靖蓉須扶養，惟審酌鄭靖蓉生於78年1月6日，目前
    仍在學，除學費已聲請助學貸款外，生活理無單純而無大筆
    開銷需以因應，況其已近成年，堪認其尚非不得出外打工，
    以支應其部分生活費用之支出，是此部分生活費用縱以行政
    院公布上開最低生活費用計算，理應尚有餘欲。至其母柯鍾
    寶治部分，聲請人僅謂有領取年金，但是否尚有其他財產可
    供處分而達不能維持生活者，均未見有何資料提出，縱有扶
    養之必要，以上開最低生活費用扣除3000元年金，再佐以聲
    請人排行第六，尚有其他兄姐可為分擔扶養費用情形下，聲
    請人主張每月實際負擔扶養費用3000元部分，應可再為降低
    。
五、至原告主張每月繳納之房貸恐須逐月增加云云，惟此部分支
    出核係非必要支出費用，自有房屋既非維持聲請人及家人保
    有人性尊嚴之基本生活所必須，且考量一般未積欠他人債務
    之鄉間家庭或中低收入戶家庭，無自有房屋而須租屋居住者
    ，尚非少數，此部分非必要支出應予剔除。且聲請人在已有
    勞健保之情形下，另行額外投保高額之保險，徒增非必要之
    支出，亦應一併剔除。至聲請人每月薪資遭債權銀行即荷蘭
    銀行聲請強制執行，扣薪3分之1乙節，然該借貸關係早已發
    生，聲請人積欠債務期間，每月薪資所得均非低之情形下，
    不知改變使用金錢習慣以清理債務，徒增不必要之雜項支出
    ，實為可歸責自身事由而無不可清償債務之情形存在。
六、綜上，依聲請人目前之經濟狀況，並非不能負擔最大債權金
    融機構所提出之還款方案，且聲請人現年44歲，距離法定退
    休年齡65歲尚有20年，是以聲請人之年齡及財產現況，既有
    能力清償債務又無不能維持生活之情形，則與消債條例第3
    條之「不能清償之虞」要件即有不符，自應駁回其聲請。
七、據上論結，本件聲請人聲請更生應屬要件不備，依消費者債
    務清理條例第8條、第15條，民事訴訟法第95條、第78條之
    規定，裁定如主文。
中    華    民    國    97    年    12    月    17    日
              民事第二庭    法      官  彭淑苑
上為正本係照原本作成
如不服本裁定，應於裁定送達後10日內，以書狀向本院提出抗告
，並繳納抗告費新臺幣1千元
中    華    民    國    97    年    11    月    18    日
                            書  記  官  王恬如


司法院資訊處製作；財團法人民間司法改革基金會備份。
